【裁判字號】    95,訴,84
【裁判日期】    950629
【裁判案由】    贈與稅
【裁判全文】
臺中高等行政法院判決
                                     95年度訴字第00084號
                              .
原      告  甲○○
訴訟代理人  陳漢洲  律師
            陳嘉宏  律師
複代理人    丙○○
被      告  財政部臺灣省中區國稅局
代  表  人  乙○○
訴訟代理人  丁○○
上列當事人間因贈與稅事件，原告不服財政部中華民國94年12月
6日台財訴字第09400480240號訴願決定，提起行政訴訟。本院判
決如下︰
    主  文
原告之訴駁回。
訴訟費用由原告負擔。
    事  實
一、事實概要：
    緣被告個案調查原告之配偶戴勝雄民國（下同）88年度綜合
    所得稅案時，查獲原告分別於85年1月9日及8月20日轉存現
    金新台幣（下同）28,000,000元及21,000,000元，合計49,
    000,000元至其子戴彥華（91年10月15日更名，原名戴群益
    ）臺中商業銀行（原臺中區中小企業銀行，下稱臺中商銀）
    豐原分行存款帳戶，已超過當年度贈與稅免稅額，而未依規
    定辦理贈與稅申報，乃核定贈與總額49,000,000元，應納稅
    額16,115,000元，並加處罰鍰16,115,000元。原告不服，申
    經復查未獲變更，提起訴願亦遭駁回，遂提起本件行政訴訟
    。
二、兩造聲明：
    (一)原告聲明求為判決：
      1.訴願決定、復查決定及原處分均撤銷。
      2.訴訟費用由被告負擔。
    (二)被告聲明求為判決：原告之訴駁回。
三、兩造陳述：
    (一)原告主張：
      1.按依民事訴訟法第277條及行政訴訟法第136條之規定，
        可知行政法院對於舉證責任之分配，原則上應與民事舉
        證責任相同。雖稅捐爭訟制度係採職權探知主義，與民
        事訴訟制度有別，惟此並無礙舉證責任之分配原則，縱
        因稅捐機關未直接參與當事人間之私經濟活動，其能掌
        握之資料不若當事人方便，而欲減輕行政機關之舉證責
        任，亦不能無視既有法定之舉證責任分配原則。若系爭
        資金流動係屬「消費借貸」關係，依舉證責任分配原則
        ，因消費借貸為諾成契約，不以書面訂立為必要，被告
        如認為人民之行為屬贈與，而欲課與贈與稅，自應就當
        事人間有財產移轉行為與贈與之意思，負擔舉證責任。
      2.次按「納稅義務人以現金轉存其親屬名下，如經查明確
        屬無償贈與，應依遺產及贈與稅法第4條規定核課贈與
        稅」有財政部80年8月16日台財稅第801253598號函明釋
        在案，又依遺產及贈與稅法第4條第2項之規定，行政機
        關科予受處分人贈與稅及其罰鍰時，應就「給予」及「
        允受」之意思表示及有「無償給予」之事實認定詳加查
        明。
        (1)本件原告是否無償給予4,900萬元予戴彥華，原告業
          已於被告約談時說明，並提供85年1月9日及同年8月
          20日雙方所簽立之借款契約書影本，以之為雙方借貸
          關係之佐證，惟被告及訴願決定機關皆未針對上開借
          款契約書詳加認定，遽認原告與戴彥華為贈與關係，
          顯與事實不符。又為何於第1張借款契約書上載明借
          款5,600萬元而非2,800萬，係因早於81年至84年間，
          戴彥華即陸續向原告及其配偶戴勝雄借款，並由戴勝
          雄以其所有坐落台中縣潭子鄉○○段234-1、234-3、
          234-4及234-5地號等土地（下稱潭富段土地）設定抵
          押向台中中小企銀借款，金額共計約2,800萬元，當
          原告85年1月9日向台中中小企銀借款5,600萬元時，
          除2,800萬轉存戴彥華存款帳戶外，其餘2,800萬即用
          來清償81年至84年間之借款，故第1張借款契約書上
          載明借款5,600萬元，乃戴彥華自81年至85年1月多次
          向其借貸而來。
        (2)又原告於85年1月9日及8月20日轉存現金2,800萬元及
          2,100萬元至戴彥華存款帳戶，均係由原告為主債務
          人，並以富潭段土地為擔保，向台中中小企銀借貸所
          得，並非原告個人營利或出售財產所得，如謂該款項
          係贈與之用，則原告無故以增加自己負債方式（當時
          每月應支付銀行貸款利息高達60萬以上），而將借貸
          之現款贈與戴彥華，顯與經驗法則有違（最高法院92
          年判字973號判決亦同此意旨）。
        (3)又上開銀行之貸款，戴彥華係連帶保證人，如為單純
          之贈與，為何將受贈人列為連帶保證人？又借款當時
          雖以原告為借款申請人，然一般金融機構最關切的擔
          保品，卻由戴勝雄以其所有之不動產提供，更足以得
          知本件實為原告及戴勝雄因愛子心切，不忍見其經營
          房地產事業發生財務危機，故以土地作為擔保，向台
          中區中小企銀貸得巨額現款，並轉入戴彥華帳戶以供
          其事業周轉之用，待資金較充裕時再返還銀行本金以
          塗銷抵押權登記，因本件實際借款人為戴彥華，故除
          了81年至84年間之2800萬元借款均由戴彥華支付銀行
          借款利息外，85年原告所借款7,700萬（即5,600＋2,
          100）之利息一開始亦為戴彥華負責支出，豈料戴彥
          華於87年因經營困難而陸續跳票無法再支付，戴勝雄
          為恐其提出擔保之不動產遭銀行低價拍賣，方於87年
          間起以房租收入及互助會款支付利息，對此訴願決定
          書認定借款利息係由原告自行支付，資金來源為其配
          偶戴勝雄房租收入及互助會款云云，與常情不符，據
          此推論原告與戴彥華為贈與關係，實有「先下結論，
          再找理由」之嫌。
        (4)被告僅查有該資金流程之表象，未就是否有「無償給
          予」之意思為舉證，難謂被告已經提出相當事證，足
          以證明當事人間屬於贈與行為。被告雖分別主張依財
          政部84年6月20日台財稅第841630947號函、80年月16
          日台財稅字第801253598號函及92年2月19日台財稅字
          第0920451458號函認定原告之行為屬於贈與，而其事
          後之還款行為及鄉鎮市調解筆錄均屬事後補據彌縫之
          舉，上開函示係提供實務運作一套遵循機制，避免各
          機關處分標準不一，惟上開財政部84年6月20日台財
          稅第841630947號函，其並未變更舉證責任分配原則
          ，被告仍應就是否屬無償贈與盡舉證責任（行政法院
          67年判字第676號判決亦同斯旨）。故本案中，被告
          應就原告有贈與之情事盡舉證之責，而不能將真偽不
          明之不利益歸屬予原告。
      3.綜上，被告應對原告資金移轉行為屬於「贈與之行為」
        負舉證之責，不能僅憑資金流通之表象即認為被告已經
        盡其舉證之責。又依常理而言，原告斷無可能以增加自
        己債務之方式向銀行借款贈與給戴彥華，與贈與稅之課
        徵要件不符，被告之課稅處分違法。
    (二)被告答辯：
      1.關於贈與總額部分：
        (1)本件係被告於88年度個案調查戴勝雄（原告之配偶）
          綜合所得稅案時，查獲原告於85年1月9日及8月20日
          向臺中商銀豐原分行借款56,000,000元及21,000,000
          元，並於各該借款日轉存28,000,000元及21,000,000
          元合計49,000,000元至其子戴彥華於該行之存款帳戶
          ，涉有贈與情事，而未依規定申報贈與稅，乃依查得
          資料核定贈與總額49,000,000元。
        (2)被告於92年8月21日及11月24日以中區國稅法二字第
          0920058006號函及第0920074957號函請原告就其主張
          提示迄同年8月20日止戴彥華還款資料資金流程及相
          關追償情形等資料供核，原告於同年8月27日及12月
          19日回復略以，87年間戴彥華經商失敗、投資虧損又
          入獄服刑，88年12月間出獄後因僅高職畢業又有不良
          債信紀錄而未能正常就業，靠親友接濟生活，及至92
          年2月間經由朋友介紹至國外工作，於同年8月4日始
          匯款160,000元予原告以清償借款云云，經查上開匯
          款係自臺灣中小企業銀行（下稱臺灣企銀）西屯分行
          匯入原告臺灣省合作金庫（下稱合庫）臺中分行存款
          帳戶，依臺灣企銀西屯分行94年5月6日復被告函稱，
          戴彥華於該分行並無任何帳戶，上開匯款係戴彥華於
          92年8月4日以現金臨櫃方式辦理，惟依內政部警政署
          入出境管理局入出國日期證明書記戴，戴彥華於92年
          7月24日出境後至93年1月15日始再入境，上開匯款應
          非戴彥華所為，有合庫臺中分行94年4月14日函、臺
          灣企銀西屯分行94年5月6日函、該銀行跨行匯款入戶
          電匯申請書（代傳票）、內政部警政署入出境管理局
          94年2月23日函及戴彥華入出國日期證明書等資料可
          稽。
        (3)次按原告上開銀行借款之擔保品為其配偶戴勝雄所有
          潭子鄉○○段234-1、234-3、234-4及234-5地號等土
          地，借款利息係由原告自行支付，資金來源為其配偶
          戴勝雄之房租收入及互助會款。上開借款輾轉舉新還
          舊至88年1月14日由其配偶戴勝雄匯入出售土地款清
          償，有土地登記簿謄本、原告92年12月19日申復書、
          不動產買賣契約書、思薇爾國際股份有限公司總分類
          帳、不動產買賣支付價款明細表、該公司開具之合庫
          臺中支庫支票、合庫匯款申請書代收入傳票、臺中商
          銀豐原分行客戶放款一覽表、簡易資料查詢、放款貸
          出登錄單代轉帳支出傳票、活期存款取款憑條、放款
          計息單代收入傳票及分期償還貸款收回傳票等影本可
          稽。
        (4)本件原告於85年1月9日及同年8月20日向臺中商銀豐
          原分行借款並分別提領28,000,000元及21,000,000元
          合計49,000,000元轉存至其子戴彥華於該行相關帳戶
          ，為原告所不爭，戴彥華並於各該轉存日即開具支票
          提領部分款項轉匯予其友人林振祿等人，客觀上已足
          認原告有將其所有款項移轉予其子戴彥華所有及戴彥
          華已受領該款項之事實，本件被告已極盡調查之能事
          ，原告如主張系爭轉存款項並非無償，自應負舉證責
          任，惟其迄未能提示具體客觀之證據以實其說，參諸
          最高行政法院36年度判字第16號判例意旨，自不能認
          其主張之事實為真實。是本件被告依查得系爭款項移
          轉之金融機構交易憑證等客觀事實，參酌原告未能舉
          證證明系爭匯款行為非無償行為，依法補徵贈與稅，
          並無不合。
      2.有關罰鍰部分：本件原告於85年1月9日及8月20日轉存
        現金28,000,000元及21,000,000元合計49,000,000元至
        其子戴彥華君於臺中商銀豐原分行帳戶，未依規定申報
        贈與稅，經被告機關核定補徵應納稅額16,115,000元，
        並按應納稅額處1倍罰鍰16,115,000元。本件贈與事實
        已如前述，原處罰鍰16,115,000元並無違誤。
    理  由
一、按「凡經常居住中華民國境內之中華民國國民，就其在中華
    民國境內或境外之財產為贈與者，應依本法規定，課徵贈與
    稅。」、「本法稱贈與，指財產所有人以自己之財產無償給
    予他人，經他人允受而生效力之行為。」、「除第20條所規
    定之贈與外，贈與人在1年內贈與他人之財產總值超過贈與
    稅免稅額時，應於超過免稅額之贈與行為發生後30日內，向
    主管稽徵機關依本法規定辦理贈與稅申報。」及「納稅義務
    人違反第23條或第24條之規定，未依限辦理遺產稅或贈與稅
    申報者，按核定應納稅額加處1倍至2倍之罰鍰。」為遺產及
    贈與稅法第3條第1項、第4條第2項、第24條第1項及第44條
    前段所明定。次按「納稅義務人以現金轉存其親屬名下，如
    經查明確屬無償贈與，應依遺產及贈與稅法第4條規定核課
    贈與稅。」、「稅捐稽徵法第48條之1所稱進行調查之作業
    步驟及基準日之認定原則．．．個案調查案件．．．進行調
    查之作為有數個時，以最先作為之日為調查基準日。」及「
    我國有關財產權之民事訴訟係採當事人進行主義，故當事人
    取具之法院確定判決，應視判決內容決定應否再調查事證，
    如判決理由書已載明雙方之攻擊防禦方法且主張之證據業經
    法院調查認定者，則法院認定之事實，除有其他事證外，稽
    徵機關原則上應予尊重；如係認諾判決或對他造主張之事實
    為自認者，因被告認諾（即承認原告之訴為有理由）後，法
    院並不調查原告有無此項權利，即以認諾為基礎，認原告之
    訴為有理由，判決被告敗訴，又經他造自認之事實，主張事
    實之當事人就該事實無庸舉證，法院應據為認定事實及裁判
    之基礎，不必另行調查證據認定該自認之事實是否與真正之
    事實相符，故判決如有認諾或自認之情事者，稽徵機關仍應
    本諸職權再調查事證。至其取具法院和解筆錄、法院調解筆
    錄、鄉鎮市調解委員會調解書者，因事實並未經法院調查認
    定，故稽徵機關亦應本諸職權調查認定。」亦分別經財政部
    84年6月20日台財稅第841630947號函、80年8月16日台財稅
    第801253598號函及92年2月19日台財稅字第0920451458號令
    明釋在案。又「當事人主張事實，須負舉證責任，倘其所提
    出之證據，不足為主張事實之證明，自不能認其主張之事實
    為真。」最高行政法院36年判字第16號著有判例。
二、本件被告個案調查原告之配偶戴勝雄88年度綜合所得稅案時
    ，查獲原告於85年1月9日及8月20日向臺中商銀豐原分行借
    款56,000,000元及21,000,000元，並於各該借款日轉存28,
    000,000元及21,000,000元，合計49,000,000元至其子戴彥
    華於該行之存款帳戶，涉有贈與情事，而未依規定辦理贈與
    稅申報，乃依查得資料，核定贈與總額49,000,000元，應納
    稅額16,115,000元，並加處罰鍰16,115,000元。原告不服，
    循序提起本件訴訟，為如事實欄所載之主張。經查：
(一)本件原告於85年1月9日及同年8月20日向臺中商銀豐原分行
    借款並分別提領28,000,000元及21,000,000元合計49,000,
    000元轉存至其子戴彥華於該行相關帳戶，戴彥華並於各該
    轉存日即開具支票提領部分款項轉匯予林振祿、曾德秋、林
    榮華、永仂興工業股份有限公司，有台中商銀活期儲蓄存款
    存款憑條、活期存款取款憑條、放款貸出登錄單代轉帳支出
    傳票、支票存款單在原處分卷足憑。
(二)按「動產所有權之歸屬，原以占有為要件，此項存款既係被
    繼承人之名義存入，其物權為存款人所有，在未提領以前，
    不能指為他人所有，否則權利義務之主體無從確定，物權陷
    於紊亂。」業據最高行政法院62年判字第127號著有判例。
    又「查無償之法律行為乃消極事實，在舉證分配上主張：人
    無庸舉證，財產所有人將其財產移轉予他人，並經他人受領
    者，即可作為有將財產無償移轉人予他人之認定。而有償之
    法律行為係積極事實，如主張其財產之移轉並非無償者，自
    應負舉證責任，此乃行政訴訟法第176條準用民事訴訟法第
    277條、第282條之當然結果 (最高行政法院91年判字第439
    號判決參照)。本件被告就原告與其子戴彥華系爭資金移轉
    ，並經其子領受部分款項轉匯予林振祿、曾德秋、林榮華、
    永仂興工業股份有限公司等情形，業據提出戶籍謄本、活期
    存款取款憑條、活期儲蓄存款存款憑條等相關資料附原處分
    卷可稽，尚難謂被告未就稅捐權利發生要件盡其舉證責任，
    原告若主張其財產之移轉並非無償之事實者，依上揭說明自
    應負舉證責任。原告雖提示臺中縣潭子鄉公所90年4月19日
    之調解書及戴彥華於92年8月11日匯款160,000元予原告帳戶
    ，以佐證系爭款項確屬借貸，並非贈與，惟按調解書之作成
    並未經調查證據及言詞辯論程序，實質之法律關係亦未經法
    院調查認定，尚難憑該調解書證明系爭轉存款項之實質法律
    關係，自不得持以拘束公法上稅捐之課徵關係，況該調解書
    係原告於其配偶戴勝雄及其子戴彥華90年4月16日至被告製
    作談話記錄之後（即同年月19日）始聲請臺中縣潭子鄉公所
    調解，且依原告所訴，戴彥華自84年即陸續向地下錢莊借款
    ，87年宣告破產後因無力償還債務而遭黑道份子及討債集團
    追討，88年12月間出獄後仍四處躲債，未與家人有所連繫，
    又因僅高職畢業且有不良債信紀錄而未能正常就業，靠親友
    接濟生活，戴彥華顯已無償債能力，該調解書之調解內容幾
    無履行可能，是該調解書之作成顯係為規避本件贈與稅之核
    課所為。至原告稱戴彥華於92年8月11日匯款160,000元至其
    帳戶以償還系爭款項乙節，經查該筆款項係以現金臨櫃方式
    自臺灣中小企業銀行西屯分行匯入原告合作金庫臺中分行存
    款帳戶，戴彥華於臺灣中小企業銀行西屯分行並無任何存款
    帳戶，且其於92年7月24日出境後至93年1月15日始再入境，
    有合作金庫臺中分行94年4月14日函、臺灣中小企業銀行西
    屯分行94年5月6日函、該銀行跨行匯款入戶電匯申請書（代
    傳票）、內政部警政署入出境管理局94年2月23日函及戴彥
    華入出國日期證明書等資料可稽，是上開匯款顯非戴彥華所
    為。另原告向臺中商銀豐原分行之前揭借款，係由其配偶戴
    勝雄提供其所有潭富段土地為擔保。嗣上開借款輾轉舉新還
    舊至88年1月14日由其配偶戴勝雄匯入出售土地款清償，有
    土地登記簿謄本、原告92年12月19日申復書、不動產買賣契
    約書、思薇爾國際股份有限公司總分類帳、不動產買賣支付
    價款明細表、該公司開具之合作金庫臺中支庫支票、合作金
    庫匯款申請書代收入傳票、臺中商銀豐原分行客戶放款一覽
    表、簡易資料查詢、放款貸出登錄單代轉帳支出傳票、活期
    存款取款憑條、放款計息單代收入傳票及分期償還貸款收回
    傳票等影本可稽，是上揭借款並非由戴彥華清償，縱其為上
    揭借款之連帶保證人，亦與本件之贈與無涉。原告請求本院
    向臺中商銀豐原分行查詢原告上揭借款於85年2月至86年10
    月之本金利息償付情形，亦核無必要。原告雖又訴稱有85年
    1月9日及同年8月20日與戴彥華簽立之借款契約書，足以證
    明雙方係借貸關係，惟按租稅法所重視者，應為足以表徵納
    稅能力之實質的經濟事實，而非其外觀之法律行為或形式上
    之登記事項，對實質上相同經濟活動所產生之相同經濟利益
    ，應課以相同之租稅，始符合租稅法律主義所要求之公平及
    實質課稅原則。而實質課稅原則為租稅法律主義之內涵及當
    然歸趨，故有關課徵租稅構成要件事實之判斷及認定，自亦
    應以其實質上經濟事實關係及所產生之實質經濟利益為準，
    而非以形式外觀為準，否則勢將造成鼓勵投機或規避稅法之
    適用，無以實現租稅公平之基本理念及要求（最高行政法院
    82年度判字第2401號判決可資參照）。經核卷附原告與戴彥
    華85年1月9日及同年8月20日簽立之借款契約書固載明：甲
    方 (即戴彥華)因從事房地產買賣急需資金，乙方 (即原告)
    願向臺中區中小企業銀行豐原分行借款5千6百萬元及2千1百
    萬元，再轉借甲方，甲方並擔任連帶保證人。惟其中85年1
    月9日原告僅轉存現金2千8百萬元予戴彥華帳戶，該借款契
    約卻載明借款5千6百萬元轉借予戴彥華顯有不符。況原告既
    係向臺中商銀豐原分行借款，自應支付利息予該分行，惟其
    轉借予戴彥華時，借款契約書卻載明借款利息：無，顯與常
    理不符。又該借款契約對清償方法僅載明借款期間為10年，
    甲方如有收入，應分期償付，亦與一般之借款 (尤其大額借
    款)均詳訂清償方法，並有人保、物保、違約處罰之約定，
    以確保借款債權得以清償等情有違，是亦尚難以該形式外觀
    上載明為借款之契約書，即認原告與戴彥華確有借貸關係。
    另原告雖稱戴彥華為清償系爭債務，於86年10月3日將其所
    有之三筆不動產 (含土地及建物)移轉予戴勝雄，此有台中
    地方法院公證書、不動產移轉契約書、房屋稅籍證明影本等
    可資佐證，惟依原告所提不動產移轉契約書觀之，戴彥華係
    將門牌號碼台中縣潭子鄉○○路1之6號及1之9號之房地，以
    贈與方式移轉予戴勝雄，該贈與契約並經台灣台中地方法院
    公證處公證，是原告係將上述不動產贈與予戴勝雄，非清償
    借款債務，原告上開主張，核無足採。又原告復主張戴彥華
    將其對祥樺汽車股份有限公司之租金債權，自85年5月起至
    87 年5月止，每月租金185,000元 (自86年5月增為203,000)
    元均由甲○○、戴勝雄負責收取，惟此項租金債權之讓與，
    尚與原告將系爭款項贈與戴彥華無涉。
三、綜上所述，被告將原告轉存入戴彥華帳戶之存款49,000,000
    元依遺產及贈與稅法第4條第2項規定，核定原告85年贈與總
    額49,000,000元，應納稅額16,115,000元，並按應納稅額加
    處1倍罰鍰計16,115,000元之原處分，經核無違誤。復查及
    訴願決定遞予維持，亦無不合。原告聲明求為撤銷，為無理
    由，應予駁回。
據上論結，本件原告之訴為無理由，依行政訴訟法第195條第1項
後段、第98條第3項前段，判決如主文。
中    華    民    國    95    年    6     月    29    日
                第二庭審判長法  官  王  茂  修
                            法  官  莊  金  昌
                            法  官  王  德  麟
如不服本判決，應於判決送達後20日內向本院提出上訴書狀，其
未表明上訴理由者，應於提起上訴後20日內向本院提出上訴理由
書（須依對造人數附具繕本）；如於本判決宣示或公告後送達前
提起上訴者，應於判決送達後20日內補提上訴理由書（須附繕本
）。未表明上訴理由者，逕以裁定駁回。提起上訴應預繳送達用
雙掛號郵票390元（34元及5元郵票各10份）。
中    華    民    國    95    年     6    月   29     日
                            書記官  詹  靜  宜


司法院資訊處製作；財團法人民間司法改革基金會備份。
